【裁判字號】    98,訴,423
【裁判日期】    981106
【裁判案由】    強盜等
【裁判全文】
臺灣桃園地方法院刑事判決               98年度訴字第423號
公  訴  人  臺灣桃園地方法院檢察署檢察官
被      告  乙○○
指定辯護人  本院公設辯護人  陳瑞明
被      告  甲○○
選任辯護人  洪惠平律師
被      告  丁○○
指定辯護人  本院公設辯護人  陳瑞明
被      告  丙○○
選任辯護人  張寧洲律師
上列被告因妨害自由等案件，經檢察官提起公訴（97年度偵字第
6967號），本院判決如下：
    主  文
乙○○共同以非法方法，剝奪人之行動自由，累犯，處有期徒刑
肆月；又共同意圖為自己不法之所有，以恐嚇使人將本人之物交
付，累犯，處有期徒刑拾月。應執行有期徒刑壹年。
甲○○共同以非法方法，剝奪人之行動自由，處有期徒刑肆月；
又共同意圖為自己不法之所有，以恐嚇使人將本人之物交付，處
有期徒刑拾月。應執行有期徒刑壹年。
丁○○共同以非法方法，剝奪人之行動自由，處有期徒刑月；
又共同意圖為自己不法之所有，以恐嚇使人將本人之物交付，處
有期徒刑捌月。應執行有期徒刑拾月。
乙○○、甲○○、丁○○被訴傷害部分公訴不受理。
丙○○幫助以非法方法，剝奪人之行動自由，處有期徒刑貳月，
如易科罰金，以新臺幣壹仟元折算壹日。被訴加重強盜部分無罪
。
    事  實
一、乙○○前因妨害自由、毒品危害防制條例等案件，分別經本
    院及國防部南部地方軍事法院各判處有期徒刑6月確定，並
    經國防部南部地方軍事法院裁定應執行有期徒刑10月確定；
    又因毒品危害防制條例案件，經國防部南部地方軍事法院判
    處有期徒刑10月確定。入監接續執行後，於民國95年9月14
    日縮短刑期假釋出監，已於95年12月23日縮刑期滿未經撤銷
    假釋視同執行完畢。
二、緣於96年12月27日晚間6時許，在桃園縣桃園市○○路某處
    ，戊○○、丁○○、庚○○與己○○原本共同搭乘戊○○所
    有車牌號碼Z9-4421號自用小客車（下稱倪車），己○○以
    欲前往他處為由，要求庚○○下車遭拒，己○○遂與庚○○
    發生肢體衝突，縱然均未受傷，終至庚○○不滿方下車離去
    ，戊○○、丁○○、己○○其後前往桃園縣中壢市○○路與
    溪洲三街交岔路口附近由陳敏圓開設之機車行店內飲酒。至
    於庚○○則向甲○○告知有前開糾紛情事，甲○○隨即夥同
    庚○○、乙○○及其他數名不詳姓名年籍之成年人士，於當
    日晚間10時許，分別駕駛車牌號碼NM-8220號、5515-CC號自
    用小客車前往上開機車行向己○○尋仇，待駛抵該機車行，
    便託詞要求己○○賠償毆打庚○○所生之損害，雖經己○○
    應允簽發本票後，仍恐己○○規避債務，甲○○、庚○○、
    乙○○、戊○○、丁○○及其他數名不詳姓名年籍之成年人
    士（庚○○、戊○○部分，分別經本院、臺灣高等法院另案
    判處罪刑確定）共同基於妨害自由之犯意聯絡，推由乙○○
    、庚○○及不詳姓名年籍之成年人士，以分抬己○○手腳之
    方式，強押己○○進入倪車車內，經己○○攀拉車門掙扎之
    際，乙○○竟持非其所有之木棍毆打己○○左手及左腳，致
    己○○受有左手、左足腫痛併左手第5掌骨骨折之傷害（所
    涉普通傷害部分，業據撤回告訴，詳見後述），庚○○並推
    擠己○○坐入該車後座中間，丁○○、庚○○即分坐左右，
    並由戊○○、乙○○先後駕駛該車前往甲○○位在桃園縣龍
    潭鄉○○路211巷127號之住處，以此強暴方法剝奪己○○之
    行動自由，迨均抵達甲○○住處客廳內，戊○○、甲○○、
    乙○○、丁○○、庚○○及其他數名不詳姓名年籍之成年人
    士名將己○○圍困於客廳中央，甲○○並命具幫助妨害自由
    犯意之女友丙○○負責察看有無巡邏警車經過以把風示警。
    其間甲○○、庚○○、乙○○、戊○○、丁○○及其他數名
    不詳姓名年籍之成年人士，共同基於意圖為自己不法之所有
    之犯意聯絡，明知庚○○未因與己○○肢體衝突造成任何損
    害，仍以賠償醫藥費作為藉口，要求己○○簽發本票，其中
    不詳姓名年籍之甲○○乾弟並向己○○恫嚇稱：若不簽立本
    票將遭活埋等語，使己○○雖未至不能抗拒但已心生畏懼，
    當場簽發面額各為新臺幣（下同）10萬元之本票4張及15萬
    元之本票1張，並電話聯絡其母陳秋玉佯稱因車禍需賠付他
    人5千元而商借現金。嗣於翌日凌晨5時許，由甲○○駕駛倪
    車搭載乙○○、丁○○一起強押己○○返回己○○位在桃園
    縣中壢市○○○路260號之住處欲取現款5千元時，己○○進
    入屋內旋拉下鐵門躲避始得脫困，甲○○等人在屋外等候未
    果，遂於同日6時許離去。己○○因恐懼，遲於96年12月29
    日方前往華揚醫院就醫並報警處理，始經警循線查獲上情。
三、案經己○○訴由桃園縣政府警察局龜山分局報請臺灣桃園地
    方法院檢察署檢察官偵查起訴。
    理  由
一、訊據被告乙○○坦承上開共同妨害自由犯行，被告甲○○、
    丁○○均坦承前揭共同妨害自由及共同恐嚇取財犯行，被告
    丙○○亦坦承有前開幫助妨害自由犯行（見本院卷1第130頁
    、本院卷2第73頁），被告乙○○則矢口否認有何共同恐嚇
    取財犯行並辯稱：伊進入甲○○住處後，不久即睡著，伊未
    聽聞有人出言恐嚇己○○，亦不知己○○簽立本票之過程云
    云。經查：
  (一)上開以非法方法剝奪己○○之行動自由、對己○○為恐嚇取
    財之犯罪事實，有下列證據可憑：
  (1)被告乙○○供陳：己○○跟著一夥人出機車行，是庚○○叫
    人拉著己○○出來，有人叫己○○上車，但己○○不願上車
    ，伊就撿了一根木棒毆打己○○手腳，接著隨手棄置木棒，
    之後己○○上了倪車前往甲○○住處，己○○有在甲○○住
    處簽立本票，翌日伊依甲○○指示與甲○○、丁○○一起帶
    同己○○前往己○○住處等語（見本院卷1第107頁背面-108
    頁）。
  (2)被告甲○○供陳：在機車行前，己○○不願上車，是有好幾
    個人拉他上車，伊有看到乙○○持木棍毆打己○○2下以逼
    其上車，押走己○○前往伊之住處，係為了向其要錢，不會
    任其離開，除有多人圍繞看管使其無法離去外，伊又叫女友
    丙○○上樓把風觀望警車是否靠近，並由己○○電話聯絡其
    母佯稱因車禍需賠付他人5千元而洽借現款，乙○○亦知押
    走己○○會向其要錢，翌日伊與乙○○、丁○○帶同己○○
    前往己○○住處取款，己○○伺機躲避，伊等始行離去；當
    時有些人是伊叫來的、有些人是庚○○叫來的，伊叫來的那
    些人是要伊向庚○○要錢，倘若庚○○不肯給錢的話，他們
    就會叫伊出走路工，向己○○要錢之目的，便是充作走路工
    酬勞，以供在場之人分取，包含伊在內之數人均叫己○○簽
    立本票；庚○○未因與己○○之前有肢體衝突而有醫藥費之
    支出等語（見本院卷1第108-108頁背面、129頁、本院卷3第
    57頁）。
  (3)被告丁○○供陳：庚○○、乙○○及不詳姓名年籍之人士逼
    迫己○○上車，明顯看出己○○不願上車，乙○○便持木棍
    毆打己○○2下以逼其上車，之後有人押著己○○下車進入
    甲○○住處，甲○○要求己○○簽立本票，有人對己○○口
    出不簽本票將遭活埋之言詞，在甲○○住處，己○○無法自
    由離去，所有人神智均清醒未曾睡著，大家都在該處客廳，
    均知悉該處客廳內事發經過，亦即均知己○○被甲○○逼迫
    簽發本票及被他人恐嚇活埋之事，己○○為求脫身故向其母
    佯稱車禍需款5千元救急，翌日伊與乙○○、甲○○一起帶
    同己○○前往己○○住處取款，己○○乃進入其住處躲避等
    語（見本院卷1第106頁背面-107頁）。
  (4)被告丙○○供陳：伊有幫助妨害自由，情節如同起訴書所載
    ，至於己○○在甲○○住處被迫簽立本票時，伊看到乙○○
    並未睡著，其有在旁等語（見本院卷1第129頁背面）。
  (5)證人己○○證稱：伊係在不願意之情況下遭人硬從機車行店
    內拉出強押上車，伊於攀拉車門反抗時，被乙○○持棍毆打
    手腳，伊在車內左右均有坐人以防止伊逃離，丙○○有看到
    伊被他人推押進入甲○○住處，嗣後有人對伊恫嚇若不簽本
    票將遭活埋之言詞，眾人均不讓伊離去，伊心生恐懼，只好
    聽從簽立本票；伊與庚○○之前雖曾互毆，但雙方皆未受到
    任何傷害，甲○○等人不過假藉求償名義要錢，從未與伊討
    論醫藥費之計算方式；伊被迫簽發面額10萬元之本票4張及
    15萬元之本票1張，前開活埋之恐嚇言詞係出於甲○○乾弟
    之口等語（見本院卷2第74-74頁背面、147頁、148頁背面、
    149頁背面、151頁背面-152頁）。
  (6)證人庚○○證稱：伊聽到有人口出活埋恫嚇言詞迫使己○○
    簽立本票，且伊與己○○縱曾互毆但均未受傷，故無醫藥費
    需向己○○索討等語（見本院卷2第154-154頁背面）。
  (二)經核上述被告之陳述及證人之證詞，主要內容均屬一致；且
    被告乙○○、甲○○、丁○○素為朋友，被告甲○○與被告
    丙○○則係男女朋友，其等向來並無仇怨，業據其等供明在
    卷（見本院卷1第106頁、107頁背面、109頁），衡情彼此互
    無故為不利於對方陳述之虞；再參以被告乙○○、甲○○、
    丁○○、丙○○各別自承涉案情節如上所示，況如前述，被
    告乙○○、甲○○、丁○○於96年12月28日凌晨5時許，帶
    同己○○返回其住處取款，己○○若非經恐嚇致心生畏懼，
    應無大費周章凌晨帶其等返家取款之理，足認證人己○○上
    開指訴，應非杜撰。被告乙○○前揭所辯其已睡著，不知悉
    己○○簽發本票之過程云云，要無可採。
  (三)按刑法上關於財產上犯罪，所定意圖為自己或第三人不法之
    所有之意思條件，即所稱之「不法所有之意圖」，固指欠缺
    適法權源，仍圖將財物移入自己實力支配管領下，得為使用
    、收益或處分之情形而言。然該項「不法所有」云者，除係
    違反法律上之強制或禁止規定者外，其移入自己實力支配管
    領之意圖，違背公共秩序或善良風俗，以及逾越通常一般之
    人得以容忍之程度者，亦包括在內（最高法院94年度台上字
    第9154號判決參照）。經查：
  (1)被告甲○○、丁○○之辯護人雖均主張：因己○○曾經毆打
    庚○○，方要己○○賠償醫藥費，應無不法所有之意圖云云
    。惟證人庚○○已證稱其未受傷等語（見本院卷2第154頁背
    面），自無醫藥費支出需要索討，即無己○○應行承擔之債
    務，庚○○與己○○間不具債權債務關係存在，被告乙○○
    、甲○○、丁○○殊無以此為由取得對己○○之適法催討權
    源。
  (2)再參以被告甲○○前述：伊明知庚○○雖與己○○之前曾有
    肢體衝突，但庚○○未曾因此而有醫藥費之支出，向己○○
    要錢之目的，係作走路工之酬勞，以供在場之人分取等語（
    見本院卷1第129頁、本院卷3第57頁），足見被告乙○○、
    甲○○、丁○○索討款項目的全係出於為己所有之意思，聚
    眾恐嚇中飽私囊為實，代取醫藥費僅為名義藉口。
  (3)承上，庚○○與己○○間或有渠等所述之糾紛，然庚○○並
    未因此對己○○取得任何適法權源，且被告乙○○、甲○○
    、丁○○等人聚眾出言恫嚇、藉端勒索，洵違背公共秩序或
    善良風俗，並已逾越通常一般之人得以容忍之程度，揆諸上
    開說明，自有恐嚇取財之不法所有意圖甚明。前揭辯護人主
    張無不法所有之意圖云云，殊無可採。
  (四)此外，復有己○○受傷照片2張、華揚醫院診斷證明書1紙、
    現場蒐證照片5張（見97年度偵字第3568號卷第59、60、201
    、202頁)附卷可佐，本件事證明確，被告等人犯行均堪以認
    定。
二、論罪科刑部分
  (一)核被告乙○○、甲○○、丁○○所為，均犯刑法第302條第1
    項之剝奪他人行動自由罪、第346條第1項之恐嚇取財罪；被
    告丙○○所為，係犯刑法第30條第1項前段、第302條第1項
    之幫助剝奪他人行動自由罪。被告乙○○、甲○○、丁○○
    與庚○○、戊○○及其他不詳姓名年籍之成年人士數名，就
    所犯上開剝奪他人行動自由、恐嚇取財2罪，有犯意聯絡及
    行為分擔，均為共同正犯。被告丙○○所為，係幫助犯，爰
    依刑法第30條第2項規定，減輕其刑。被告乙○○、甲○○
    、丁○○就所犯前開2罪，犯意各別、行為互殊，應予分論
    併罰。
  (二)按刑法第346條之恐嚇取財罪之恐嚇行為，係指以惡害通知
    恫嚇他人而言，受恐嚇人尚有自由意志，不過因此而懷有恐
    懼之心，與強盜罪以危害脅迫他人，致喪失自由意志不能抗
    拒者不同。經查，己○○雖被恫稱要其簽立本票否則將其活
    埋等語，然由當時在甲○○住處並無人手持兇器或實際動手
    毆打己○○，且己○○仍得將給付金額情商減至5千元等客
    觀情狀觀之，並參其於本院準備程序中陳明：當時係因為他
    們人多害怕而簽立本票，心裡仍想辦法打算逃走等語（見本
    院卷2第74頁），故尚難認其交付財物時已達不能抗拒之程
    度，應僅成立恐嚇取財罪。公訴意旨認被告乙○○、甲○○
    、丁○○就此部分，應依刑法第330條第1項之加重強盜罪處
    斷，容有誤會，惟起訴之基本社會事實同一，自應由本院變
    更起訴法條，附此敘明。
  (三)被告乙○○有如事實欄所載之科刑及執行完畢紀錄，有臺灣
    高等法院被告前案紀錄表在卷可考，其於有期徒刑執行完畢
    後，5年內故意再犯本案有期徒刑以上之2罪，均為累犯，各
    應依刑法第47條第1項規定，加重其刑。
  (四)爰審酌被告等人之素行、犯罪之動機、目的、手段、參與之
    程度、智識程度、對社會治安所生之危害、被告所生之損害
    及被告等人之犯後態度等一切情狀，分別量處如主文所示之
    刑，並就被告丙○○部分諭知易科罰金之折算標準，另定被
    告乙○○、甲○○、丁○○之應執行刑。
三、公訴意旨另略以：被告乙○○、甲○○、丁○○與庚○○、
    戊○○及其他不詳姓名年籍之成年人士數名共同基於普通傷
    害之犯意，推由被告乙○○手持非其所有木棍毆打己○○左
    手及左腳，致己○○受有左手、左足腫痛併左手第5掌骨骨
    折之傷害，因認被告乙○○、甲○○、丁○○就此部分涉犯
    刑法第277條第1項之普通傷害罪嫌。惟按告訴乃論之罪，告
    訴人於第一審辯論終結前，得撤回其告訴，告訴經撤回者，
    應諭知不受理之判決，刑事訴訟法第238條第1項、第303條
    第3款定有明文。告訴人己○○告訴被告乙○○、甲○○、
    丁○○所涉上開普通傷害犯行，依刑法第287條前段規定，
    須告訴乃論。茲據告訴人己○○撤回其告訴（見本院卷2第
    74頁背面），並有刑事撤回告訴狀在卷可憑（見本院卷2第
    77頁），就此部分自應為不受理判決之諭知。
四、公訴意旨另略以：被告丙○○與乙○○、甲○○、丁○○、
    庚○○、戊○○及其他不詳姓名年籍之成年人士數名共同意
    圖為自己不法之所有，以脅迫之方法，至使己○○不能抗拒
    ，而使其簽發並交付上開本票，因認被告丙○○就此部分涉
    犯刑法第330條第1項之加重強盜罪嫌。查被告丙○○堅詞否
    認於其他被告要求己○○簽發本票之過程有何參與或提供助
    力之行為（見本院卷1第130頁），且依被告乙○○、甲○○
    、丁○○及證人己○○、戊○○、庚○○之陳述，均陳明被
    告丙○○除觀望把風以協助剝奪己○○之行動自由外，但對
    於己○○被迫簽發本票並無任何參與或提供助力之舉（見本
    院卷1第106頁背面、本院卷2第74、148頁），公訴意旨率指
    被告丙○○有共同參與此部分犯行云云，尚屬無據。從而，
    難認公訴人已依法善盡舉證及說明之責任，實無從證明被告
    丙○○涉有前揭加重強盜犯行。此外，本院復查無其他積極
    證據，足資證明被告丙○○有公訴人所指之此部分犯行，因
    認不能證明其犯罪，自應為無罪之諭知。
據上論斷，應依刑事訴訟法第299條第1項前段、第300條、第303
條第3款、第301條第1項，刑法第28條、第30條第1項前段、第2
項、第302條第1項、第346條第1項、第47條第1項、第41條第1項
前段、第51條第5款，刑法施行法第1條之1第1項、第2項前段，
判決如主文。
本案經檢察官蔡奇曉到庭執行職務。
中    華    民    國    98    年    11    月    6     日
                  刑事第一庭  審判長法  官  曾家貽
                                    法  官  鄭吉雄
                                    法  官  俞力華
以上正本證明與原本無異。
如不服本判決應於收受判決後10日內向本院提出上訴書狀，並應
敘述具體理由。其未敘述上訴理由者，應於上訴期間屆滿後20日
內向本院補提理由書( 均須按他造當事人之人數附繕本) 「切勿
逕送上級法院」。
                                    書記官  資念婷
中    華    民    國    98    年    11    月    7     日
附錄本案論罪科刑法條
中華民國刑法第302條
（剝奪他人行動自由罪）
私行拘禁或以其他非法方法，剝奪人之行動自由者，處5年以下
有期徒刑、拘役或3百元以下罰金。
因而致人於死者，處無期徒刑或7年以上有期徒刑，致重傷者，
處3年以上10年以下有期徒刑。
第1項之未遂犯罰之。
中華民國刑法第346條
（恐嚇取財罪）
意圖為自己或第三人不法之所有，以恐嚇使人將本人或第三人之
物交付者，處6月以上5年以下有期徒刑，得併科1千元以下罰金
。
以前項方法得財產上不法之利益，或使第三人得之者，亦同。
前2項之未遂犯罰之。


司法院資訊處製作；財團法人民間司法改革基金會備份。
